臺灣屏東地方法院民事裁定　　　　　 100年度消債更字第45號
聲　請　人
即 債 務人　黃湘婷即黃素霞
上列當事人消費者債務清理聲請更生事件，本院裁定如下：
    主  文
債務人黃湘婷自中華民國一百年十一月十八日上午十時起開始更
生程序。
命司法事務官開始本件更生程序。
    理  由
一、本件聲請意旨略以：聲請人對金融機構因消費借貸所負之無
    擔保債務計達新臺幣（下同）1,227,351 元，於民國98年8
    月25日向最大債權銀行即臺灣土地銀行（下稱土地銀行）請
    求共同協商債務清償方案，達成每月清償7,888 元、週年利
    率2 ％、分180 期之還款方案，又因於99年間罹患重度憂鬱
    症，無法勝任護理人員之業務，而於同年9 月10日辦理退休
    後，工作不甚穩定，然於患病期間，又遭第三人詐騙310 萬
    元（其中包含一百餘萬元之退休金），致陷財務困境，且因
    聲請人之前配偶入監服刑，故除與兄姊共同分擔母親之扶養
    費用外，尚須自行負擔2 名未成年子女之扶養費用及自身生
    活必要費用之支出，盡力清償數期後，旋於100 年6 月毀諾
    ，是有不可歸責於己之事由致履行顯有重大困難，且聲請人
    之無擔保或無優先權之債務總額未逾1,200 萬元，有不能清
    償債務情事，復未經法院裁定開始清算程序或宣告破產，爰
    依法聲請更生等語。
二、按聲請更生或清算不合程式或不備其他要件者，法院應以裁
    定駁回之；債務人與金融機構協商成立者，不得聲請更生或
    清算，但因不可歸責於己之事由，致履行顯有重大困難者，
    不在此限；本條例施行前，債務人依金融主管機關協調成立
    之中華民國銀行公會會員辦理消費金融案件無擔保債務協商
    機制與金融機構成立之協商，準用前項之規定，消費者債務
    清理條例（下稱消債條例）第8 條前段、第151 條第5 項、
    第6 項分別定有明文。又債務清償方案成立後，應由債務人
    按其條件履行，如因事後發生情事變更，在清償期間收入或
    收益不如預期，致該方案履行困難甚或履行不能，因不可歸
    責於己，始能准許債務人聲請更生或清算，以避免債務人任
    意毀諾已成立之協商，濫用更生或清算之裁判上債務清理程
    序。所謂不可歸責於己之事由，應係指客觀上聲請人之支出
    增多，或收入、收益減少，非其成立協商時所能預期，諸如
    物價上漲而成本增加、家屬患病等以致支出增加，或因病無
    法工作、僱佣之公司倒閉或裁員、失業、減薪等以致收入減
    少等情形，即足當之。
三、聲請人自陳於98年8 月25日與最大債權銀行即臺灣土地銀行
    達成每月清償7,888 元、週年利率2 ％、分180 期之還款方
    案，於99年間因罹患重度憂鬱症，無法繼續擔任護理人員之
    工作，辦理退休後，領得退休金即遭逢詐騙，致陷財務困境
    ，於100 年6 月毀諾，且其現單月最高薪資17,600元，並領
    有兒少補助金1,400 元及殘障補助金3,000 元，除負擔自身
    必要生活費用及租屋費用外，尚須扶養其母親及2 名幼子，
    ，實有不可歸責於己，致不能依協商條件清償，經查：
(一)、聲請人前與最大債權銀行即臺灣土地銀行成立前置協商，約
    定自98年9 月10日起至113 年8 月10日止，分期180 期，利
    率2 ％，每月繳納7,888 元方式償還，惟因罹患重度憂鬱症
    ，不適擔任護理人員，於99年9 月被迫辦理退休，領得退休
    金1,354,198 元後，旋即於99年10月遭逢吳妍欣、黃麗惠分
    別詐騙190 萬元及120 萬元，有本票2 紙及約定書1 紙為佐
    （見消債更卷第20及21頁），致陷財務困境，無從依協商條
    件繳付還款金額，因而於100 年8 月毀諾，有前置協商機制
    協議書、財團法人金融聯合徵信中心－當事人綜合信用報告
    在卷可憑（見消債更卷第117 、155 頁），是聲請人已踐行
    前置協商程序，堪予認定，然尚須審酌聲請人之債務是否有
    不可歸責於己，致不能清償或不能清償之虞之情事。
(二)、據聲請人自陳進行前置協商程序時，任職行政院衛生署恆春
    旅遊醫院，每月薪資為58,510元，若扣除自身必要生活費用
    、兩名幼子及母親的扶養費共33,293元（計算式：10,244元
    ×3 人＋10,244元÷4 人＝33,293元），尚能依每月7,888
    元之協商條件清償。嗣因99年間罹患重度憂鬱症，無法適任
    護理工作繼而辦理退休後，即遭逢第三人詐騙全數的退休金
    ，頓陷財務困境，經參與屏東縣政府100 年再造幸福安心家
    園就業計劃甄選後，現擔任校園及圖書環境整理臨時人員，
    單月最高薪資可達17,952元，業據聲請人提出屏東縣政府10
    0 年再造幸福安心家園就業計劃－增置校園及圖書環境整理
    人力甄選簡章（見消債更卷第85頁至第88頁），並領有兒少
    補助1,400 元及殘障補助3,000 元，是聲請人主張現每月收
    入約22,352元，應屬可採；又聲請人現所負無擔保或無優先
    之債務總額1,470,917 元，業據提出財產及收入狀況說明書
    、債權人清冊、財團法人金融聯合徵信中心當事人綜合信用
    報告、存摺明細、各類所得扣繳暨免扣繳憑單、財產歸屬資
    料清單等件為證，復有恆春鎮公所社會課之證明單據及存摺
    明細在卷（見消債更卷第30頁、第105 頁及第118 頁），經
    本院查明屬實，則聲請人無擔保或無優先權之債務未逾1,20
    0 萬，且未經法院裁定開始清算或宣告破產，自得聲請更生
    。
(三)、次查，聲請人既已負債沈重，自不能與一般通常之人之生活
    水平同為要求，應依內政部100 年7 月1 日公告100 年度臺
    灣省每人每月最低生活費用10,244元為標準，此標準係參酌
    內政部社會司依社會救助法第4 條規定所制訂，權衡一般人
    最近一年每月平均消費，再以該數額60％計算。惟前開生活
    費用標準乃衡量得否申請低收入戶補助之資格，故聲請人最
    低生活費用部分，原則應以此為度，認列其必要支出，但尚
    須衡酌聲請人有無其他特殊必要費用，另予以採認。聲請人
    稱每月須繳付租金5,000 元，並提出房屋租賃契約書為證（
    見本院卷第143 頁至第145 頁），故前揭費用應得認列為必
    要支出，綜上，聲請人每月必要生活費用為15,244元。
(四)、按直系血親相互間、夫妻之一方與他方父母同居者、兄弟姐
    妹相互間、家長家屬相互間互負扶養之義務，此為民法第11
    14條第1 至4 款所明定。又負扶養義務人有數人，而其親等
    同一時，應各依其經濟能力分擔義務；受扶養權利者，以不
    能維持生活而無謀生能力者為限；前項無謀生能力之限制，
    於直系血親尊親屬不適用之，因負擔扶養義務而不能維持自
    己生活者，免除其義務，但受扶養權利者為直系血親尊親屬
    或配偶時，減輕其義務，同法第1115條第3 項、第1117條第
    1 項、第2 項及第1118條亦有明文。本件聲請人主張其每月
    除負擔個人必要生活費用外，尚須支出母親及2 名未成年子
    女之扶養費。經查，聲請人母親及2 名未成年子女名下均無
    積極財產及固定收入，有卷附98、99年度綜合所得稅各類所
    得資料清單及財產歸屬資料清單可證（參見消債更卷第134
    頁至第142 頁），足見其確有不能維持自己生活，有受扶養
    之必要一節。又其母黃陳鶯之扶養義務人有4 人，有親屬系
    統表在卷（見本院卷第92頁），則按前揭生活費用標準計算
    ，聲請人每月應負擔黃陳鶯之扶養費用為2,561 元；至2 名
    未成年子女王○翔、王○恩，於聲請人與前配偶王鉦威離婚
    後，由聲請人監護，學費、生活費、醫療費用均由聲請人自
    行負擔，有醫療費用單據及學費收據在卷可考（見消債更卷
    第34頁、第39頁），並考量前配偶患有重度憂鬱症，現因酒
    駕入監服刑剛獲假釋，無法盡共同扶養義務，依前揭最低生
    活標準計算，每月應支出扶養費用23,049 元（10,244元×2
    人＋2,561 元＝23,049元）全由聲請人負擔，尚稱合理。
(五)、聲請人前於99年9 月退休後領取退休金1,354,198 元後，本
    足以將無擔保債務全數清償，惟聲請人辦理退休後，退休金
    全數遭第三人騙取，為維持生活而擔任臨時僱用人員，現每
    月收入（含殘障補助及兒少補助）約計22,352元，已不足敷
    每月自身必要生活費用及扶養費38,293元之支出（23,049元
    +15,244 元＝38,293元），遑論繼續按期繳納協商款，實有
    不可歸責於己，致繼續履行協商顯有重大困難之情事存在。
四、聲請人現無擔保債務總額為1,470,917 元，如依其現每月總
    收入22,352元，已未能維持自身最低限度之生活所需及應付
    扶養費用之支出38,293元，更無從期待聲請人按協商條件繼
    續履行，聲請人主張其有不可歸責於己致無法履行協商條件
    而有不能清償債務之情事，應屬可信。
五、綜上所述，本件聲請人除符合消債條例第151 條第5 項但書
    之要件外，復查無消債條例第6 條第3 項、第8 條或第46條
    各款所定駁回更生聲請之事由存在，則聲請人聲請更生應屬
    有據，應予准許，並依上開規定命司法事務官進行本件更生
    程序，爰裁定如主文。
六、依消債條例第11條第1 項、第45條第1 項、第16條第1 項，
    裁定如主文。
中    華    民    國  100     年    11    月    18    日
                  民事庭      法  官  陳怡先
上為正本係照原本作成
本件不得抗告
本裁定已於100年11月18日公告。
中    華    民    國  100     年    11    月    18    日
                              書記官  鄭靜芳